臺灣高等法院民事判決　　　　　　　　92年度上易字第1177號
上　訴　人　乙○○
訴訟代理人　李文傑律師
訴訟代理人　林建鼎律師
被上訴人　　甲○○
訴訟代理人　張昱裕律師
上列當事人間清償借款事件，上訴人對於中華民國92年9 月2 日
臺灣新竹地方法院92 年 度訴字第331 號第一審判決提起上訴，
本院於94年1 月4 日言詞辯論終結，判決如下：
    主  文
原判決廢棄。
被上訴人在第一審之訴及假執行之聲請均駁回。
第一、二審訴訟費用由被上訴人負擔。
    事  實
甲、上訴人方面：
一、聲明：(1)原判決廢棄。
          (2) 右廢棄部分，被上訴人在第一審之訴暨假執行之
             聲請均駁回。
          (3)第一、二審訴訟費用由被上訴人負擔。
二、陳述：除與原判決記載相同者外，補稱略以：
    (一) 原審舉證責任分配違法，應由被上訴人就消費借貸關係
       成立負舉證責任，非由上訴人就成立贈與舉證，被上訴
       人僅能證明交付一百萬元，尚未能證明兩造就借貸意思
       表示互相一致。
    (二)本件確因兩造同居期間，上訴人對被上訴人及其子毫不保
      留的付出，上訴人為求一安定的居所，不用四處租屋，被
      上訴人乃向其家中求援、資助，曾與上訴人一百萬元，用
      以購屋，所為符合社會通念及經驗法則，如今兩造分手後
      ，被上訴人卻反口表示一百萬元係借款，孰人能信。
三、證據：除援用原審提出者外，補提出台北縣汐止市○○○段
    127 號土地、同段2181號、2182號建物等謄本各一份，聲請
    訊問證人張淑卿、張永志、王鳳玲，並聲請向汐止農會函查
    王光男借款清償情形。
乙、被上訴人方面：
一、聲明：上訴駁回。
          第一、二審訴訟費用由上訴人負擔。
二、陳述：除與原判決記載相同者外，補稱略以：
    (一)原審舉證責任之分配，已考量並兼顧兩造訴訟攻防之公平
      ，亦就舉證責任分配是否依其情形顯失公平妥為審究。
    (二)被上訴人已就系爭一百萬元消費借貸關係成立盡舉證之責
      ；證人張永志、王鳳玲證詞不實在，被上訴人否認其真正
      。
三、證據：援用原審提出之立證方法。
    理  由
一、被上訴人起訴主張上訴人於民國89 年12月8日向被上訴人借
    款新台幣（下同）一百萬元，雙方未立借據及約定清償期，
    被上訴人依約將上開金額匯入上訴人開設於臺灣銀行新竹分
    行之第000000000000號存款帳戶內。雙方借貸迄今已逾2 年
    ，被上訴人曾要求上訴人返還，上訴人卻無清償之意，被上
    訴人乃依民法第478條以91年12月23日新竹復中里郵局第135
    號存證信函向上訴人定期催討，然上訴人仍置之不理。為此
    依消費借貸法律關係請求上訴人返還借款一百萬元及利息等
    語。上訴人則以：兩造本係同居男女朋友關係，上訴人於89
    年間購買新竹市○○街106號2樓之2 房地時，被上訴人確曾
    贈與上訴人一百萬元，以資貼補上開購屋款一百萬元，被上
    訴人之給付上訴人一百萬元，實含有道德上及贈與之意義，
    絕無借貸之合意，否則為何未立借據。被上訴人僅謂上訴人
    無法舉證證明贈與，足證該一百萬元係借貸云云，並無法律
    上依據，其請求為無理由等語，資為抗辯。原審為被上訴人
    勝訴之判決，上訴人不服，提起上訴，並聲明：
    (1)原判決廢棄；(2)右廢棄部分，被上訴人在第一審之訴暨假
    執行之聲請均駁回；(3)第一、二審訴訟費用由被上訴人負擔
    。被上訴人則聲明(1)上訴駁回；(2)第一、二審訴訟費用由上
    訴人負擔。
二、本件兩造不爭執之事實為：
（一）兩造原為男女朋友關係，自87年間起在新竹、台中等地同
      上訴人所有新竹市○○街106號2樓之2房屋。
（二）被上訴人於89年12月間以其父王光男所有之台北縣汐止鎮
      ○○○段第127 地號土地及其上建物為擔保，並設定抵押
      權，向遠東銀行貸款二百三十萬元，遠東銀行於89年12月
      6日撥款，嗣被上訴人於同年12月8日將其中之一百萬元轉
      帳存入上訴人設於臺灣銀行新竹分行之上開存款帳戶。
（三）該一百萬元上訴人用以支付新竹市○○街106 號2樓之2房
      地之自備款。
三、被上訴人主張其交付系爭一百萬元予上訴人，係因消費借貸
    關係而交付，上訴人則予以否認，辯稱該一百萬元被上訴人
    係因贈與而交付。按民事訴訟法第277 條前段規定：「當事
    人主張有利於己之事實者，就其事實有舉證之責任」。民國
    89年2月9日修正公布施行之民事訴訟法雖於同條增加但書規
    定：「但法律別有規定，或依其情形顯失公平者，不在此限
    」。惟其修正理由係以「關於舉證責任之分配情形繁雜，僅
    事件之運用上，自難免發生困難，故最高法院於判例中，即
    曾依誠信原則定舉證責任之分配。尤以關於公害事件、商品
    製作人責任、醫療糾紛等事件之處理，如嚴守本條所定之原
    則，難免產生不公平之結果，使被害人無從獲得應有之救濟
    ，有違正義原則」（參修正立法理由），參照立法理由所例
    示之公害事件、交通事件、商品製作人責任、醫療糾紛等事
    件，係因一方當事人無專業知識或有關之證據資料全由一方
    掌握，兩造間就訴訟之攻、防地位不相當者，始有該條但書
    之適用。本件被上訴人係以消費借貸之法律關係起訴請求上
    訴人給付，兩造間並無訴訟攻、防地位不對等之情形，自無
    民事訴訟法第277 條但書之適用。被上訴人仍應就其主張有
    利於己之事實負舉證責任。
四、按「請求履行債務之訴，除被告自認原告所主張債權發生原
    因之事實外，應先由原告就其主張此項事實，負舉證之責任
    ，必須證明其為真實後，被告於其抗辯事實，始應負證明之
    責任，此為舉證責任分擔之原則」（最高法院43年台上字第
    377號判例參照 ），又「民事訴訟如係由原告主張權利者，
    應先由原告負舉證之責，若原告先不能舉證，以證實自己主
    張之事實為真實，則被告就其抗辯事實即令不能舉證，或其
    所舉證據尚有疵累，亦應駁回原告之請求」（最高法院17年
    上字第917 號判例參照）。準此，如當事人主張有金錢借貸
    關係存在，須就其發生所須具備之特別要件，即金錢之交付
    與借貸意思表示相互一致，負舉證責任。蓋交付金錢之原因
    多端，或為買賣，或為贈與，或因其他之法律關係而為交付
    ，非謂一有金錢之交付，即得推論授受金錢之雙方當然為消
    費借貸關係。若僅證明有金錢之交付，未證明借貸意思表示
    互相一致者，尚不能認有金錢借貸關係存在（最高法院92年
    台上字第557 號、93年台上字第19號判決要旨參照），本件
    被上訴人係以消費借貸法律關係為本件之請求，上訴人雖自
    認被上訴人主張交付一百萬元予上訴人之事實，惟否認兩造
    間有借貸關係，辯稱係為贈與而交付；依上說明，自應由被
    上訴人就兩造間有借貸關係之意思表示合致負舉證責任。被
    上訴人所提出其致上訴人催討一百萬元之存證信函，乃其所
    自行書寫，不能作為兩造間曾有成立消費借貸意思表示合致
    之證明，另其主張於89年之年收入僅46萬餘元，並無資力一
    次贈與一百萬元，所交付之一百萬元係借貸而來云云，亦均
    不足以作為兩造間有成立消費借貸意思表示合致之證明。是
    被上訴人主張兩造間有消費借貸關係，尚無可採。其依消費
    借貸法律關係請求上訴人給付，自嫌無據。
五、綜上所述，上訴人抗辯兩造間並無消費借貸關係，尚屬可信
    ，被上訴人主張上訴人向其借款一百萬元，為不足採。從而
    ，被上訴人本於消費借貸之法律關係，請求上訴人給付一百
    萬元及法定遲延利息，為無理由，不應准許。其假執行之聲
    請亦失所附麗，應併予駁回。原審判命上訴人給付，並為假
    執行之宣告，自有未洽。上訴意旨指摘原判決不當，求予廢
    棄改判，為有理由。自應由本院予以廢棄改判，如主文第二
    項所示。
六、本件事證已臻明確，兩造其餘主張及所提證據，對於判決結
    果不生影響，爰不予一一論述，併此敘明。
七、據上論結，本件上訴為有理由，依民事訴訟法第450 條、第
    78條，判決如主文。
中　　華　　民　　國　　94　　年　　1 　　月　　18　　日
                  民事第九庭審判長法　官  吳 景 源
　　　　　　　　　　　　　　　　　法　官　連 正 義
                                  法　官　滕 允 潔
正本係照原本作成。
不得上訴。
中　　華　　民　　國　　94　　年　　1 　　月　　20　　日
　　　　　　　　　　　　　　　　　書記官　林 麗 觀
